臺灣臺南地方法院民事判決　　　　　　　92年度訴字第1922號
原　　　告　乙○○
訴訟代理人　郭玉山律師
　　　　　　顏婌烊律師
　　　　　　甲○○
被　　　告　庚○○
　　　　　　　　　　　7號
　　　　　　己○○
　　　　　　丙○○
　　　　　　　　　　　5號
　　　　　　丁○○
　　　　　　戊○○
　　　　　　　　　　　弄6號
共　　　同
訴訟代理人　邱銘峰律師
　　　　　　蔡文斌律師
上　一　人
複代理人　　何冠慧律師
上列當事人間請求分割共有物事件，經本院於民國94年7月6日言
詞辯論終結，判決如下：
    主      文
兩造共有坐落台南縣歸仁鄉○○段531地號、地目雜、面積532平
方公尺土地，應分割如附圖1所示：Ａ1部分面積186.2平方公尺
分歸原告所有，Ａ2部分面積106.4平方公尺分歸被告庚○○所有
，Ａ3部分面積97.5平方公尺分歸被告己○○所有，Ａ4部分面積
141.9平方公尺分歸被告丙○○、丁○○、戊○○按原應有部分
比例保持共有。但原告應給付新台幣壹拾萬肆仟零伍拾貳元，被
告庚○○應給付新台幣玖萬肆仟零貳拾玖元，被告己○○應給付
新台幣捌萬伍仟伍佰捌拾柒元；上開補償金合計新台幣貳拾捌萬
仟陸佰陸拾捌元，應由被告丙○○、丁○○、戊○○各按3分
之1之補償金分配比例受領。
訴訟費用由兩造依如附表示訴訟費用分擔比例負擔。
    事實及理由
一、原告起訴主張：
(一)、兩造為坐落台南縣歸仁鄉○○段531地號、地目雜、面積532
    平方公尺土地（下稱系爭土地）之共有人，應有部分如附表
    所示。兩造對於系爭土地並無不分割之特約，且無因使用目
    的不能分割之情形，惟對於分割方法迄今仍未能達成協議。
    為此，原告依民法第823條第1項及第824條第2項規定，請求
    將系爭土地分割如附圖1所示，並同意因分配位置不同致其
    應有部分分割價值不同之價差以金錢補償之。
(二)、被告主張如附圖2所示之分割方案極不合理，萬難同意，其
    理由如下：
  1.如附圖2所示A5部分大部分土地上原告已蓋三層樓房，自古
    以來尚未聞拆除三層樓房建物1.5公尺供共有人使用作水溝
    ，並供消防車進入之用。何況尚未通至前面大路，中間尚隔
    一段非共有人之土地，根本未能達到通水與消防車進入之目
    的。
  2.鄉村巷弄大小與消防關係並非本件分割共有物能以干涉之問
    題，係屬於地方行政管理上之工作，毋庸被告越俎代。
  3.私人建築之水溝，現在各地均做暗溝於巷道，上面舖蓋磚塊
    或水泥通行，一物兩用，鮮有拆三層樓房來做水溝之用。
  4.被告為多爭取一分面臨大路土地關係，迫使原告土地不但不
    能維持原來寬度，且連通大路之通道都不能留（原來僅能通
    行機車，被告方案恐怕人都困難通行）。又原告在系爭土地
    上之三層樓房係坐東朝西，應留足夠寬度讓原告能從大門出
    入等情。
(三)、聲明：求為判決：1.兩造共有之系爭土地應分割如附圖1所
    示。2.訴訟費用由被告負擔。
二、被告則以：
(一)、被告主張依如附圖2所示之分割方案分割系爭土地，並同意
    因分配位置不同致其應有部分分割價值不同之價差以金錢補
    償之。又被告主張將如附圖2所示A5部分保持共有，作為供
    「公共設施使用」之理由如下：
  1.系爭土地之給、排水使用：主要是因為A4部分之土地，如將
    來需蓋新建物，定需考慮排水之水溝問題，若僅為個人單獨
    所有，勢必造成A4部分土地所有權人之損失。
  2.分配公平之原則：A4部分之土地，已屬位處系爭土地之後段
    ，分配於前之共有人，理應無償且無條件提供部分土地，供
    後面之所有權人為公共設施使用。否則，A4部分可由原告取
    得，被告丙○○等三人取得A1部分之土地。
  3.公共消防安全問題：系爭土地所處之長榮路200巷巷弄狹小
    ，如後段土地發生火災，將導致消防車及雲梯車無法進入，
    故被告等共有人共同同意系爭土地必須退縮1.5公尺。
(二)、在系爭土地上之建物為原告之夫所有，該建物部分坐落訴外
    人林福成所有之同段533之4地號土地，而林福成為原告之弟
    弟，應無不讓通行之情形。退步言之，如有不讓通行之情形
    ，原告亦可由大潭村長榮路200巷通行。況依如附圖2所示之
    分割方法分割系爭土地，縱同段533之4地號土地所有人不讓
    原告通行，惟依該分割方法已留面臨長榮路寬1.7公尺供原
    告由正門進出使用系爭土地上之房屋，亦無原告所述無法通
    行之情形，且原告長久以來並未將汽車或卡車開入，不得僅
    因本件分割共有物訴訟，欲分得面臨長榮路較寬之方案而為
    不實之主張等語，資為抗辯。
(三)、聲明：求為判決：兩造共有之系爭土地應分割如附圖2所示
    。
三、得心證之理由：
(一)、按各共有人除共有物之使用目的不能分割或契約訂有不分割
    之期限者外，得隨時請求分割共有物；共有物之分割，依共
    有人協議之方法行之，分割之方法，不能協議決定者，法院
    得因任何共有人之聲請，命為左列之分配：一以原物分配於
    各共有人。二變賣共有物，以價金分配於各共有人，民法第
    823條第1項及第824條第2項有明文規定。原告主張兩造為系
    爭土地之共有人，應有部分如附表所示，系爭土地並無不能
    分割之情形，且共有人又無不分割之特約，惟對於分割方法
    迄未能達成協議之事實，業據提出土地登記謄本為證，且為
    被告所不爭，堪信為真實。原告依上揭規定，請求分割系爭
    土地，自無不合，應予准許。
(二)、經查：系爭土地上坐落有磚造二層樓房（門牌號碼台南縣歸
    仁鄉○○路○段198號）及廢棄平房各一棟，其餘為空地（其
    上有雜草、雜木）。又系爭土地北臨17公尺寬之長榮路，東
    臨3公尺寬之巷道，東北角與訴外人林福成所有之同段533之
    4地號土地相鄰，其餘兩面與他人土地相鄰，此有本院93年1
    月16日勘驗筆錄、地籍圖及土地登記謄本附卷可稽，且經本
    院囑託台南縣歸仁地政事務所派員測量，製有93年1月16日
    複丈成果圖在卷足按。本院審酌系爭土地之使用現況及兩造
    所主張各如附圖1、2所示之分割方案，認應以原告主張之如
    附圖1所示之分割方案為可採，其理由如下：
  1.如附圖1所示之分割方案與系爭土地目前之使用現況大致相
    符，且各共有人依此分得之土地地形大致方整，皆有適宜之
    出入口，而均可為通常之使用，此外，亦能保存原告居住之
    門牌號碼台南縣歸仁鄉○○路○段198號建物，故此分割方案
    較符合系爭土地之使用現況，亦能兼顧地盡其利之原則。且
    依此分割方法，各共有人取得之土地價值合計為新台幣（下
    同）7,824,407元，又較以如附圖2所示之分割方法分割系爭
    土地，各共有人取得之土地價值合計為7,577,443元為高，
    此有華聲企業發展鑑定顧問有限公司公證鑑定研究室94年6
    月14日南文字第12536函附94年6月7日鑑定報告書在卷可參
    ，且為兩造所不爭，足認如附圖1所示之分割方案所能創造
    之土地經濟價值顯較優於如附圖2所示之分割方案。
  2.次觀如附圖2所示之分割方案，雖與系爭土地之使用現況亦
    大致相符，惟需拆除原告居住之門牌號碼台南縣歸仁鄉○○
    路○段198號之部分建物，且被告考量之公共消防安全問題，
    亦因系爭土地東北角尚有訴外人林福成所有之同段533之4地
    號土地（該533之4地號土地係臨長榮路與巷道口之交岔路口
    處），自無法僅藉由將系爭土地如附圖2所示A5部分作為道
    路用地，即得達到使消防車或雲梯車較易駛入系爭土地東邊
    巷道之目的。又依如附圖2所示之分割方法分割系爭土地所
    能創造之土地經濟價值亦不如附圖1所示之分割方案，故尚
    有無法發揮系爭土地最大經濟效益之憾。
  3.從而，本院審酌系爭土地之地形、臨路情形、交通狀況、使
    用現況、兩造意願及其未來發展性等一切情狀，認原告主張
    如附圖1所示之分割方案，符合系爭土地之使用現況，且較
    能達成地盡其利之目的，而發揮系爭土地之最大經濟效益，
    故足採之。
(三)、按以原物為分配時，如共有人中有不能按其應有部分受分配
    者，得以金錢補償之，民法第824條第3項定有明文。經查：
    系爭土地若依如附圖1所示之分割方法分割後，其臨長榮路
    及巷道之土地價值因有高低之別，即原告獲分配之位置，其
    分割價值較其按應有部分計算之價值增加104,052元；被告
    庚○○獲分配之位置，其分割價值較其按應有部分計算之價
    值增加94,029元；被告己○○獲分配之位置，其分割價值較
    其按應有部分計算之價值增加85,587元；而被告丙○○、丁○○、戊○○獲分配之位置，其分割價值較其按應有部分計
    算之價值各減少94,556元，有華聲企業發展鑑定顧問有限公
    司公證鑑定研究室94年6月14日南文字第12536函附94年6月7
    日鑑定報告書在卷足憑，且為兩造所不爭，則依上揭規定，
    自應由增加價值之共有人即原告、被告庚○○、己○○以金
    錢補償分得之土地價值低於其應有部分價值之共有人即被告
    丙○○、丁○○、戊○○。準此，原告應補償104,052元，
    被告庚○○應補償94,029元，被告己○○應補償85,587元，
    上開補償金合計為283,668元，則應由被告丙○○、丁○○
    、戊○○按原應有部分比例即各依3分之1之補償金分配比例
    受領，以符公平。
(四)、從而，依民法第824條第2項第1款及第3項規定，爰將兩造共
    有之系爭土地分割如附圖1所示：Ａ1部分面積186.2平方公
    尺分歸原告所有，Ａ2部分面積106.4平方公尺分歸被告庚○○所有，Ａ3部分面積97.5平方公尺分歸被告己○○所有，
    Ａ4部分面積141.9平方公尺分歸被告丙○○、丁○○、戊○○按原應有部分比例保持共有。但原告應給付104,052元，
    被告庚○○應給付94,029元，被告己○○應給付85,587元，
    上開補償金合計為283,668元，應由被告丙○○、丁○○、
    戊○○各按3分之1之補償金分配比例受領之。
四、結論：本件原告之訴為有理由，依民事訴訟法第78條、第80
    條之1，判決如主文。
中　　華　　民　　國　　94　　年　　7　　月　　15　　日
                  民事第三庭    法　官　張季芬
以上正本係照原本作成
如對本判決上訴，須於判決送達後20日內向本院提出上訴狀
中　　華　　民　　國　　94　　年　　7　　月　　15　　日
                                書記官　陳慧玲
附表：
    ┌───────┬─────────────┬─────────┐
    │    共有人    │應有部分及訴訟費用分擔比例│  備　　　　　註  │
    ├───────┼─────────────┼─────────┤
    │    己○○    │   60分之11             　│                  │
    ├───────┼─────────────┼─────────┤
    │    丙○○　  │   45分之4         　　　 │　　　　　　　　　│
    ├───────┼─────────────┼─────────┤
    │    丁○○    │   45分之4     　       　│                  │
    ├───────┼─────────────┼─────────┤
    │    戊○○　  │   45分之4     　　　　　 │　　　　　　　　　│
    ├───────┼─────────────┼─────────┤
    │    乙○○    │   20分之7     　       　│                  │
    ├───────┼─────────────┼─────────┤
    │    庚○○    │   5分之1      　　　　　 │　　　　　　　　　│
    └───────┴─────────────┴─────────┘
本件起訴日期：民國92年10月16日。
